臺灣屏東地方法院民事判決　　　　　　　 98年度訴字第100號
原　　　告　陳連明
　　　　　　陳美香
　　　　　　　　　　　號
共　　　同
訴訟代理人　林朋助律師
被　　　告　陳恒華
訴訟代理人　陳世明律師
上列當事人間請求返還不當得利事件，本院於民國100 年2 月1
日言詞辯論終結，判決如下：
    主      文
被告應給付原告陳連明、陳美香各新台幣伍萬柒仟玖佰壹拾柒元
及柒萬柒仟貳佰貳拾貳元。
原告其餘之訴駁回。
訴訟費用由原告陳連明負擔百分之三十八，由原告陳美香負擔百
分之五十一，餘由被告負擔。
本判決原告勝訴部分，得假執行；但被告如於執行標的物拍定、
變賣前，以新台幣伍萬柒仟玖佰壹拾柒元及柒萬柒仟貳佰貳拾貳
元分別為原告陳連明、陳美香預供擔保，得免為假執行。
原告其餘假執行之聲請駁回。
    事實及理由
一、原告主張：渠等與被告等人共有坐落屏東縣恆春鎮○○○段
    365 地號面積569 平方公尺（按實際面積為546 平方公尺）
    、同段368 地號面積7,499 平方公尺、同段368-1 地號面積
    167 平方公尺及同段368-2 地號面積27平方公尺土地，原告
    陳連明之應有部分均為1/12，原告陳美香之應有部分均為1/
    9 ，被告之應有部分均為1/6 ，詎被告未徵得渠等及其他共
    有人之同意，竟自民國87年11月1 日起，將上開365 地號土
    地如附圖所示編號A 部分面積310 平方公尺、368 地號土地
    如附圖所示編號B 部分面積2,425 平方公尺、368-1 地號土
    地如附圖所示編號C 部分面積5 平方公尺及368-2 地號土地
    面積27平方公尺全部（面積共2,767 平方公尺），連同其本
    人所有之其他土地（面積約各占一半），一併出租於他人，
    每月收取租金新台幣（下同）10萬元，自88年1 月1 日起至
    97年12月31日止共10年，合計收取租金1,200 萬元，被告逾
    越其應有部分而使用收益上開共有土地部分，10年間所收取
    之租金為600 萬元。又原告陳連明自80年1 月8 日起即登記
    為上開土地之共有人，原告陳美香雖於97年5 月30日始因分
    割繼承而登記為上開土地之共有人（原共有人為原告陳美香
    之祖父陳進丁，於55年4 月4 日死亡），惟其他22名陳進丁
    之繼承人已將渠等因上開共有土地所生之權利讓與原告陳美
    香，依不當得利之法律關係，原告陳連明得請求被告償還50
    萬元（計算式：0000000 ×1/12＝500000），原告陳美香亦
    得請求被告償還666,667 元（0000000 ×1/9 ＝666667，未
    滿1 元部分4 捨5 入）等情，並聲明：(一)被告應給付原告陳
    連明、陳美香各50萬元及666,667 元。(二)原告願供擔保請准
    宣告假執行。
二、被告則以：伊花費大筆金錢，在上開共有土地及伊單獨所有
    同段367 、367-1 、367-2 、367-3 及367-4 地號土地，進
    行整地及綠化工程，並興建樓房、小木屋及涼亭等設施，開
    闢成為供旅遊休憩之民宿（取名為蓮莊），嗣因健康因素，
    自87年11月1 日起，將上開土地及建築物出租改由訴外人李
    聰賢經營，第1 年租金每月4 萬元，第2 年每月租金6 萬元
    ，第3 年起每月租金10萬元，惟自97年1 月1 日起每月租金
    降為2 萬元。伊出租於李聰賢者並非僅有上開共有土地，尚
    有其他土地及建築物，且伊自88年1 月1 日起至97年12月31
    日止所收取之租金，亦未高達1,200 萬元，原告主張以此作
    為伊返還不當得利之基準，自有未洽。又上開365 、368 、
    368-1 及368-2 地號土地，伊之應有部分均為6 分之1 ，折
    算面積為1,377 平方公尺（計算式：（569 ＋7499＋167 ＋
    27）×1/6 ＝1377），惟伊使用收益之面積為2,767 平方公
    尺，僅多出1,390 平方公尺，則計算伊應返還之不當得利，
    亦應以此一面積為準。其次，無法律上之原因而獲得相當於
    租金之利益，致他人受損害時，如該他人之返還利益請求權
    已逾租金短期消滅時效之期間，不得依不當得利之法則請求
    返還（最高法院49年台上字第1730號判例參照）。依此，原
    告於98年2 月18日提起本件訴訟，93年2 月18日以前部分，
    渠等之不當得利返還請求權已罹於5 年之短期消滅時效，伊
    得行使時效抗辯，拒絕給付等語，資為抗辯，並聲明：(一)原
    告之訴及假執行之聲請均駁回。(二)如受不利之判決，被告願
    供擔保請准宣告免為假執行。
三、經查：系爭365 、368 、368-1 及368-2 地號土地，為兩造
    與他人所共有，原告陳連明之應有部分均為1/12，原告陳美
    香之應有部分均為1/9 ，被告之應有部分均為1/6 ，惟被告
    自87年11月1 日起，將系爭365 地號土地如附圖所示編號A
    部分面積310 平方公尺、368 地號土地如附圖所示編號B 部
    分面積2,425 平方公尺、368-1 地號土地如附圖所示編號C
    部分面積5 平方公尺、368-2 地號土地面積27平方公尺全部
    （面積共2,767 平方公尺），及其單獨所有坐落同段367 、
    367-1 、367-2 、367-3 及367-4 地號等土地，暨上開土地
    上之建物，一併出租於李聰賢之事實，為兩造所不爭執，並
    有土地登記謄本附卷可稽，復經本院會同屏東縣恆春地政事
    務所測量員到場勘測屬實，製有勘驗測量筆錄及土地複丈成
    果圖在卷可憑。
四、本件之爭點為：(一)原告請求被告返還不當得利應以何基準計
    算？(二)93年2 月18日以前部分，原告之不當得利返還請求權
    是否已罹於消滅時效？(三)原告得請求被告償還之價額為若干
    ？茲分別論述如下：
(一)、按無法律上之原因而受利益，致他人受損害者，應返還其利
    益，雖有法律上之原因，而其後已不存在者，亦同；不當得
    利之受領人，除返還其所受之利益外，如本於該利益更有所
    取得者，並應返還，但依其利益之性質或其他情形不能返還
    者，應償還其價額，民法第179 條及第181 條定有明文。又
    各共有人按其應有部分，對於共有物之全部雖有使用收益之
    權。惟共有人對共有物之特定部分使用收益，仍須徵得他共
    有人全體之同意，非謂共有人得對共有物之全部或任何一部
    分有自由使用收益之權利。如共有人不顧他共有人之利益，
    而就共有物之全部或一部任意使用收益，即屬侵害他共有人
    之權利。共有人如逾越其應有部分之範圍為使用收益，所受
    超過之利益，即為不當得利，應就其占用範圍，按其逾越應
    有部分比例計算其所得之不當得利（最高法院62年台上字第
    1803號判例及84年度台上字第2808號判決意旨參照）。依此
    ，本件被告未徵得其他共有人全體之同意，占用系爭365 、
    368 、368-1 及368-2 地號土地內2,767 平方公尺，即應就
    其占用範圍即2,767 平方公尺，按逾越其應有部分比例（即
    5/6 ）計算其所得之不當得利。被告辯稱其應有部分折算之
    面積合計1,377 平方公尺，應以其占用超過1,377 平方公尺
    部分即1,390 平方公尺，計算其所得之不當得利云云，並無
    可採。
(二)、本件被告出租於李聰賢者，除系爭365 、368 、368-1 及36
    8-2 地號土地內2,767 平方公尺外，並有被告單獨所有坐落
    同段367 、367-1 、367-2 、367-3 及367-4 地號等土地及
    被告所興建之餐廳、辦公室及小木屋等建築物之事實，為兩
    造所不爭執，並經證人李聰賢證稱屬實，復有房屋租賃契約
    書附卷可稽，足見被告向李聰賢收取之租金，並非僅係使用
    土地之對價，尚包括使用建築物之對價。又關於被告向李聰
    賢收取之租金，業據證人李聰賢證稱：「第1 年我有重新規
    劃整理，但第1 年沒有整理完成，所以後來第1 、2 年的租
    金雙方同意以每個月4 萬元計算，第3 年起每個月6 萬元，
    實際上我是第3 年才開始正式營運。（第3 年以後到現在每
    個月租金都是6 萬元嗎？）從89年11月1 日起至90年10月31
    日止每個月6 萬元，從90年11月1 日起至96年12月31日止每
    個月10萬元，但從第4 年即90年11月1 日（起）房屋及水井
    、水管的部分由被告負責維修，另外景觀如果遭受颱風等原
    因受有重大破壞，被告也必須負責修復。從97年1 月1 日起
    ，因為我經營虧損，改成每個月租金2 萬元，維修部分我自
    行負責」等語，原告主張被告自88年1 月1 日起至97年12月
    31日止共取租金1,200 萬元，其中屬於系爭365 、368 、36
    8-1 及368-2 地號土地內2,767 平方公尺之租金為600 萬元
    云云，與證人李聰賢所證不符，原告復不能舉證以實其說，
    自無可採。本件被告所收取之租金，既包括使用上開367 、
    367-1 、367-2 、367-3 及367-4 地號等土地及被告所興建
    建築物之對價，則實際上系爭365 、368 、368-1 及368-2
    地號土地內2,767 平方公尺之租金數額，即屬不明，而無法
    作為被告所應返還利益之計算基準。對此，本院囑託現代地
    政不動產估價師事務所鑑定系爭365 、368 、368-1 及368-
    2 地號土地內2,767 平方公尺自88年起至97年止之合理租金
    數額，據其鑑定結果，88年為74,200元，89年為73,000元，
    90年為71,000元，91年為69,300元，92年為68,300元，93年
    為67,800元，94年為67,100元，95年為67,900元，96年為67
    ,900元，97年為68,500元，合計695,000 元，有估價報告書
    可憑，以系爭365 、368 、368-1 及368-2 地號土地96年至
    98年之申報地價為平方公尺40元計算，其申報地價年息百分
    之10僅為11,068元（2767×40×10% ＝11068 ，參照土地法
    第97條及105 條），該鑑定價格既高於此一數額，且無明顯
    不合理之處，自堪採為計算被告所應返還利益之基準。
(三)、按租金之請求權因5 年間不行使而消滅，既為民法第126 條
    所明定，至於終止租約後之賠償與其他無租賃關係之賠償，
    名稱雖與租金異，然實質上仍為使用土地之代價，債權人應
    同樣按時收取，不因其契約終止或未成立而謂其時效之計算
    應有不同，最高法院49年台上字第1730號固著有判例。惟被
    告未徵得原告及其他共有人之同意，即將系爭365 、368 、
    368-1 及368-2 地號土地內2,767 平方公尺出租，收取租金
    ，逾越其應有部分為使用收益，被告因此受有不當得利，原
    告則受有損害，此種不當得利返還請求權，原非租金之替補
    ，亦即並非基於一定之法律關係，因1 年以下時間之經過而
    依序發生之定期給付債權，自無適用民法第126 條短期時效
    之餘地，仍應適用民法第125 條15年消滅時效之規定（最高
    法院94年度台上字第1198號及96年度台上字第1497號判決意
    旨參照）。準此，被告抗辯本件超過5 年即93年2 月18日以
    前部分，原告之不當得利返還請求權已因罹於時效而消滅云
    云，亦無可採。
(四)、原告陳連明自80年1 月8 日起即登記為系爭365 、368 、36
    8-1 及368-2 地號土地土地之共有人，應有部分為1/12，原
    告陳美香雖於97年5 月30日始因分割繼承而登記為上開土地
    之共有人（原共有人為原告陳美香之祖父陳進丁，於55年4
    月4 日死亡），取得應有部分1/9 ，惟其他22名陳進丁之繼
    承人（在辦畢分割繼承登記之前為公同共有人），已將渠等
    因系爭365 、368 、368-1 及368-2 地號土所生之權利讓與
    原告陳美香之事實，有原告提出之土地登記謄本、戶謄資料
    、繼承系統表及債權移轉同意書在卷可考，則原告陳連明、
    陳美香自得依前揭民法第179 條及第181 條之規定，請求被
    告按渠等之應有部分比例及前述計算基準，分別償還自88年
    1 月1 日起至97年12月31日止之不當得利價額各57,917元及
    77,222元（計算式：695000×1/12＝57917 ，695000×1/9
    ＝77222 ，未滿1 元部分均4 捨5 入）。
五、綜上所述，本件原告依不當得利之法關係，請求被告給付原
    告陳連明、陳美香各50萬元及666,667 元，於如主文第1 項
    所示範圍內，為有理由，應予准許。逾此範圍，非有理由，
    應予駁回。本判決所命被告給付之金額未逾50萬元，依民事
    訴訟法第389 條第1 項第5 款規定，應依職權宣告假執行。
    此部分被告陳明願供擔保請准宣告免為假執行，經核並無不
    合，爰酌定相當之擔保金額，併准許之。至原告敗訴部分，
    渠等假執行之聲請已失所附麗，應駁回之。
六、據上論結，本件原告之訴為一部有理由，一部無理由，依民
    事訴訟法第79條、第85條第1 項但書、第389 條第1 項第5
    款、第392 條第2 項、第3 項，判決如主文。
中　　華　　民　　國　 100　　年　　2 　　月　　15　　日
                    民事第二庭    法　官　春生
正本係照原本作成。
如不服本判決，應於收受送達後20日內向本院提出上訴書狀，其
未表明上訴理由者，應於提出上訴後20日內向本院補提理由書狀
（均須按他造當事人之人數附繕本）。
中　　華　　民　　國　 100　　年　　2 　　月　　17　　日
                                  書記官　蘇雅慧
